ACORDAO-COMPLETO-2331795

ACÓRDÃO 2463/2019 ATA 7/2019 - PRIMEIRA CÂMARA

VISTOS, relatados e discutidos estes autos de pedidos interpostos contra o Acórdão 2260/2017-TCU-Primeira Câmara; 
ACORDAM os Ministros do Tribunal de Contas da União, reunidos em sessão da 1ª Câmara, ante as razões expostas pelo Relator, em:
9.1. não conhecer do recurso interposto pela Coopersystem - Cooperativa de Trabalho;
9.2. conhecer dos recursos de José Adalberto Ribeiro de Andrade, Liomar Santos Torres, Nathércia Maria Ribeiro de Almeida e Roberto Bueno de Assunção, e dar-lhes provimento parcial;
9.3. diminuir o valor da multa aplicada aos responsáveis por meio do item 9.1. do Acórdão 2260/2017-TCU-Primeira Câmara para R$ 3.000,00 (três mil reais) , fixando o prazo de 15 (quinze) dias, a contar da notificação, para que comprovem, perante o Tribunal (art. 214, inciso III, alínea "a", do Regimento Interno/TCU) , o recolhimento das dívidas ao Tesouro Nacional, atualizadas monetariamente desde a data do acórdão até a data do efetivo recolhimento, se forem pagas após o vencimento, na forma da legislação em vigor;
9.4. autorizar, antecipadamente, caso seja requerido, o pagamento das dívidas decorrentes em até 36 (trinta e seis) parcelas mensais e consecutivas, nos termos do art. 26 da Lei 8.443/1992, c/c o art. 217 do Regimento Interno/TCU, fixando-se o vencimento da primeira parcela em 15 (quinze) dias, a contar do recebimento da notificação, e o das demais a cada 30 (trinta) dias, devendo incidir sobre cada uma os encargos devidos, na forma prevista na legislação em vigor, alertando os responsáveis que a falta de comprovação do recolhimento de qualquer parcela importará o vencimento antecipado do saldo devedor, nos termos do art. 217, § 2º, do Regimento Interno/TCU;
9.5. anular o item 9.2.1. do Acórdão 2260/2017-TCU-Primeira Câmara;
9.6. encaminhar esta deliberação à Comissão de Jurisprudência desta Corte, para que avalie a conveniência e a oportunidade de revisitar o entendimento proferido na Súmula TCU 281, à luz das considerações lançadas no voto condutor deste acórdão e dos fundamentos apresentados na declaração de voto. 
9.7. dar ciência deste acórdão aos recorrentes e ao Instituto Nacional de Tecnologia da Informação.

Pedidos de reexame interpostos por empregados do Instituto Nacional de Tecnologia da Informação contra decisão que os multou, em razão de irregularidades no Pregão eletrônico 6/2016, realizado para contratação de serviços de suporte e administração da infraestrutura, administração e banco de dados e operação em segurança da informação.

Primeira Câmara

Trata-se de pedidos de reexame interpostos por José Adalberto Ribeiro de Andrade, Liomar Santos Torres, Nathércia Maria Ribeiro de Almeida (peça 88) , Roberto Bueno de Assunção e Coopersystem - Cooperativa de Trabalho contra o Acórdão 2.260/2017-TCU-1ª Câmara, relatados pelo eminente Ministro Bruno Dantas.
2. Na sua proposta, o ilustre relator afastou a principal irregularidade que motivou, em parte, a aplicação de sanção aos responsáveis por meio da decisão recorrida. Trata-se da permissão à participação de cooperativas de trabalho no Pregão Eletrônico 6/2016, realizado pelo Instituto Nacional da Tecnologia da Informação (ITI) , considerada na decisão antecedente como afronta aos arts. 4º, inciso II, e 5º, da Lei 12.690/2012, à Súmula 281 do TCU, ao Termo de Conciliação Judicial entre a União e o Ministério Público do Trabalho, de 5/6/2003, e ao art. 4º da Instrução Normativa 2/2008 SLTI/MPOG.
3. De início, manifesto minha concordância com a proposta submetida a julgamento pelo relator, por entender que estão de acordo com a situação específica tratada nos autos, considerado o novo regramento sobre a matéria. Todavia, entendo pertinente apresentar esta Declaração de Voto, com vistas a aprofundar o debate sobre a nova regulamentação para contratação de cooperativas pela administração pública.
4. Basicamente, o nobre relator apontou em seu Voto, como motivos de afastamento da pena, as seguintes ponderações:
	a) o Termo de Conciliação Judicial entre a União e o Ministério Público do Trabalho não relaciona o objeto do certame - contratação de serviços especializados de suporte e administração da infraestrutura de dados, administração de dados e banco de dados e operação em segurança da informação - entre os serviços cuja contratação estaria vedada pelo mencionado Termo de Conciliação;
	b) também a Súmula/TCU 281 e a IN/SLTI/MPOG 02/2008 deixam claros que os serviços previstos na licitação em relevo não poderiam ser contratados com cooperativas;
	c) o parecer jurídico da Procuradoria Federal junto ao instituto admitiu a possiblidade da contratação; e
	d) o último contrato dessa natureza no instituto havia sido celebrado com a cooperativa, sem que houvesse questionamentos sobre sua ilegalidade. 
5. Nestes aspectos, entendo caber razão ao relator, por isso o acompanho. 
6. Entretanto, são apresentadas no mencionado Voto considerações acerca da legalidade da participação de cooperativas de trabalho em certames para contratação de serviços, razão que levou o relator inclusive a propor a instauração de procedimento visando à alteração da Súmula/TCU 281. 
7. Neste sentido, aponta a alteração do inciso I do art. 3º da Lei 8.666/1993, que alterou a regra anteriormente vigente da não admissão de sociedades cooperativas na disputa dos certames. Ainda, por meio da a Lei 12.690/2012, que dispõe sobre organização e funcionamento de cooperativas de trabalho, foi positivado o impedimento de cooperativas participarem de licitação pública, conforme estabelece o seu art. 10, §2º:
"2º A Cooperativa de Trabalho não poderá ser impedida de participar de procedimentos de licitação pública que tenham por escopo os mesmos serviços, operações e atividades previstas em seu objeto social."
8. Aponta com propriedade o e. Ministro Bruno Dantas que tais alterações teriam o condão de concretizar o comando constitucional de estimular o cooperativismo, previsto no § 2º do art. 174 da Constituição Federal. Ademais, anota que não se defende a autorização do uso de cooperativas como meio para burlar as leis trabalhistas. Os mecanismos para impedir tal utilização ilegal das cooperativas estariam insertos na Lei 12.690/2012, a qual prevê uma série de direitos aos cooperados. A lei também veda a utilização de cooperativa como intermediadora de mão de obra subordinada.
9. Em que pesem essas ponderações do relator, que considero não merecer reparos, entendo que a questão merece considerações adicionais, especialmente quanto à proposta de revogação da Súmula/TCU 281, que estabelece:
"É vedada a participação de cooperativas em licitação quando, pela natureza do serviço ou pelo modo como é usualmente executado no mercado em geral, houver necessidade de subordinação jurídica entre o obreiro e o contratado, bem como de pessoalidade e habitualidade." (grifei) 
10. Conforme se observa, o objetivo da mencionada súmula de jurisprudência não é impedir a participação de cooperativas em licitações, mas sim vedar a sua participação nos casos em que a prestação de serviços configure subordinação, pessoalidade e habitualidade entre os trabalhadores executores dos serviços e o contratante. De acordo com o mencionado nos vários acórdãos apontados como precedentes na elaboração da mencionada súmula, a exemplo do paradigmático Acórdão 1815/2003-TCU-Plenário, da relatoria do eminente Ministro Benjamin Zymler, o objetivo da citada vedação era proteger a Administração Pública de eventual responsabilização subsidiária, ante a sólida jurisprudência das cortes trabalhistas quanto à impossibilidade de coexistirem trabalho subordinado e cooperativismo numa mesma relação jurídica. Neste sentido, existiam já à época da prolação do mencionado acórdão, inúmeras decisões da justiça laboral que atribuíam à Administração Pública a responsabilidade subsidiária pelos encargos trabalhistas não pagos pelas cooperativas consideradas fraudulentas, inclusive no próprio Tribunal Superior do Trabalho (TST) .
11. Verifico que a Lei 12.690/2012 já prevê em seu art. 4º, inciso II, que a cooperativa de trabalho é constituída por sócios para a prestação de serviços especializados a terceiros, sem a presença dos pressupostos da relação de emprego, o que parece impedir que essas cooperativas prestem serviços em que haja subordinação, pessoalidade e habitualidade. Além disso, conforme apontado pelo Ministro Bruno Dantas, a mencionada lei também veda, conforme seu art. 5º, a utilização da cooperativa de trabalho para intermediação de mão de obra subordinada. Entretanto, entendo que além dessas disposições, outras precisam ser avaliadas na hipótese de alteração da Súmula/TCU 281. Primeira, que o enunciado da súmula não contraria a lei - pelo contrário, ajuda a clarificá-la; segunda, que a alteração da súmula poderia transmitir ao jurisdicionado a falsa impressão de que os aspectos constantes da vedação estariam sendo relativizados pelo Tribunal.
12. Outra questão que me chama a atenção é a vedação legal de se impedir as cooperativas de trabalho de participarem de licitações que tenham por escopo os mesmos serviços, operações e atividades previstas em seu objeto social, conforme disposto no art. 10, § 2º, da Lei 12.690/2012. Entendo que o comando legal deve ser aplicado com as devidas cautelas para que não reste ferido o princípio constitucional da isonomia, cuja observância está expressamente prevista na Lei de Licitações, ex vi o seu art. 3º.
13. Ocorre que as sociedades cooperativas gozam de privilégios tributários, trabalhistas e previdenciários que não alcançam as sociedades empresariais. Com efeito, as cooperativas estão isentas do pagamento do IRPJ e da CSLL. Também, pela sua própria natureza, em relação aos seus associados, não estão sujeitas ao recolhimento do FGTS, de pagamento da multa rescisória sobre os valores depositados do FGTS que as empresas devem pagar pela demissão de empregados, ou de contribuição para o INSS, que é paga exclusivamente pelo cooperado.
14. Dessa forma, em razão desses privilégios, as cooperativas, ao participar de licitações, indubitavelmente gozam de vantagens em relação às sociedades empresariais, o que lhes permite cotar os serviços licitados em valores muito aquém daqueles que as empresas são capazes de praticar. Não há dúvidas que essa condição diferenciada pode ferir o princípio da isonomia previsto expressamente na Lei 8.666/1993 e, de um modo mais amplo, na própria Constituição, caso não haja regramento específico visando a preservação do princípio, procurando igualar, na licitação, as condições de propostas de licitantes-empresas com as de licitantes-cooperativas.
15. Verifico ainda que atualmente é a IN/SLTI 05/2017 que regula a licitação de serviços com participação de cooperativas, na Seção V, do Capítulo I.
16. Penso que tais regras devem também ser consideradas em eventual reanálise da aludida Súmula.
17. Ante o exposto, com essas considerações, manifesto anuência a proposta apresentada pelo e. relator.
TCU, Sala das Sessões Ministro Luciano Brandão Alves de Souza, em 19 de março de 2019.

AUGUSTO SHERMAN CAVALCANTI
Ministro-Substituto

3. Interessados/Responsáveis/Recorrentes:
3.1. Interessado: Coopersystem - Cooperativa de Trabalho (02.781.209/0001-65)
3.2. Responsáveis: José Adalberto Ribeiro de Andrade (XXX.420.781-XX); Liomar Santos Torres (XXX.434.611-XX); Nathércia Maria Ribeiro de Almeida (XXX.411.911-XX); Roberto Bueno de Assunção (XXX.296.721-XX)
3.3. Recorrentes: Nathércia Maria Ribeiro de Almeida (XXX.411.911-XX); José Adalberto Ribeiro de Andrade (XXX.420.781-XX); Roberto Bueno de Assunção (XXX.296.721-XX); Liomar Santos Torres (XXX.434.611-XX).

13.1. Ministros presentes: Walton Alencar Rodrigues (Presidente), Bruno Dantas (Relator) e Vital do Rêgo.
13.2. Ministro-Substituto convocado: Augusto Sherman Cavalcanti.
13.3. Ministro-Substituto presente: Weder de Oliveira.

ACORDAO-COMPLETO-2467437

Acórdão de Relação 5499/2021 - Primeira Câmara

Acórdão de Relação

ACORDAO-COMPLETO-2452112

Acórdão de Relação 302/2021 - Primeira Câmara

BRUNO DANTAS

Ministro Walton Alencar Rodrigues.

Por registrar as principais ocorrências havidas no andamento do processo até o momento, resumindo os fundamentos das peças acostadas aos autos, adoto como relatório, com os ajustes necessários, a instrução do auditor da Secretaria de Recursos (peça 116) , que contou com a anuência do corpo diretivo da unidade (peças 117-118) :
"INTRODUÇÃO
1. Trata-se de pedidos de reexame interpostos por José Adalberto Ribeiro de Andrade (peça 89) , Liomar Santos Torres (peça 93) , Nathércia Maria Ribeiro de Almeida (peça 88) , Roberto Bueno de Assunção (peça 90) e Coopersystem - Cooperativa de Trabalho (peça 70) contra o Acórdão 2260/2017-TCU-Primeira Câmara (peça 52) , exarado nos seguintes termos:
'ACORDAM os Ministros do Tribunal de Contas da União, reunidos em Sessão da Primeira Câmara, com fundamento nos arts. 235 e 237, inciso VII, do Regimento Interno deste Tribunal, c/c o art. 113, § 1º, da Lei 8.666, de 21 de junho de 1993, e 250, inciso IV e §2º, do Regimento Interno deste Tribunal e, diante das razões expostas pelo relator:
9.1. rejeitar as razões de justificativas apresentadas por Nathércia Maria Ribeiro de Almeida, na condição de pregoeira do Pregão Eletrônico 6/2016; Roberto Bueno de Assunção e José Adalberto Ribeiro de Andrade, na condição de signatários do edital e do termo de referência do Pregão Eletrônico 6/2016; e Liomar Santos Torres, na condição de Coordenador-Geral de Planejamento, Orçamento e Administração do ITI, aplicando-lhes a multa individual, prevista no inciso II do art. 58 da Lei 8.443/1993, no valor de R$ 15.000,00 (quinze mil reais) , e fixando o prazo de 15 (quinze) dias, a contar da notificação, para que comprovem, perante o Tribunal (art. 214, inciso III, alínea 'a', do Regimento Interno/TCU) , o recolhimento das dívidas ao Tesouro Nacional, atualizadas monetariamente desde a data do acórdão até a data do efetivo recolhimento, se forem pagas após o vencimento, na forma da legislação em vigor;
9.2. nos termos do art. 250, inciso II, do RI/TCU, determinar ao ITI que se abstenha de prorrogar o contrato decorrente do Pregão Eletrônico 6/2016 e adote providências com vistas à realização de nova licitação destinada à substituição desse ajuste, tomando as cautelas necessárias para evitar a recorrência das seguintes irregularidades, identificadas nestes autos, informando, no prazo de 30 dias, a situação atual do contrato e plano de ação para a realização do novo certame, com nome do setor responsável para cada ação e cronograma:
9.2.1 permissão à participação de cooperativas de trabalho no certame, em afronta aos arts. 4º, inciso II, e 5º, da Lei 12.690/2012, à Súmula 281 do TCU, ao Termo de Conciliação Judicial entre a União e o Ministério Público do Trabalho, de 5/6/2003, e ao art. 4º da Instrução Normativa 2/2008 SLTI/MPOG;
9.2.2. adoção do Sistema de Registro de Preços em certame cujo objeto não se alinha às hipóteses relacionadas no art. 3º do Decreto 7.892/2013;
9.2.3. ausência de republicação do instrumento convocatório e de reabertura do prazo inicial da licitação após a realização de alterações no edital, em afronta ao § 4º do art. 21 da Lei 8.666/1993;
9.2.4. recusa das intenções em recorrer manifestadas por licitantes, e julgamento antecipado do mérito do recurso, contrariando entendimento contido em precedentes do TCU (Acórdãos 1.168/2016, 1.542/2014, 694/2014, 1.929/2013, 1.615/2013, 518/2012, 169/2012, 339/2010, todos do Plenário) , no sentido de que, no juízo de admissibilidade, a análise deve se ater à verificação da presença dos pressupostos recursais;
9.3. dar ciência ao ITI, com fundamento no art. 7º da Resolução TCU 265/2014, de que:
9.3.1. conforme a jurisprudência desta Corte de Contas, requisitos relacionados à qualificação técnica correspondentes a mais de 50% dos quantitativos que serão executados por meio do objeto licitado constituem cláusula restritiva à competitividade do certame;
9.3.2. a estimativa do orçamento da contratação deve ser realizada com base em pesquisa de preços criteriosa, observando o disposto nos arts. 40, X, e 43, IV, da Lei 8.666/1993 e nos arts. 2º, 3º e 4º da Instrução Normativa SLTI n.5, de 27/6/2014, alterada pela Instrução Normativa MP/SLTI n.7, de 29/8/2014;
9.4. determinar à Secretaria de Controle Externo de Aquisições Logísticas (Selog) que monitore as determinações constantes do item 9.2 desta proposta de encaminhamento, nos termos do art. 243 do Regimento Interno do TCU;
9.5. encaminhar cópia deste acórdão, bem como do relatório e voto que o fundamentam, ao ITI e à empresa representante, Connectcom Teleinformática Comércio e Serviços Ltda.'
BREVE HISTÓRICO
2. Os autos cuidam de representação formulada pela Connectcom Teleinformática Comércio e Serviços Ltda. acerca de irregularidades no Pregão Eletrônico 6/2016, promovido pelo Instituto Nacional de Tecnologia da Informação - ITI, cujo objeto foi o Registro de Preços para a contratação de serviços especializados de suporte e administração da infraestrutura, administração e banco de dados e operação em Segurança da Informação - SIC.
3. De acordo com as informações extraídas do voto condutor do acórdão recorrido (peça 53) , estimou-se o valor mensal da contratação em R$ 83.470,90, perfazendo o total de R$ 1.001.650,80, para 12 meses; tendo o objeto sido adjudicado à Coopersystem - Cooperativa de Trabalho, pelo total de R$ 321.250,80, referente ao ano de serviço prestado (R$ 26.770,90/mensais) .
4. A representante, Connectcom Teleinformática Comércio e Serviços Ltda., questionou a adjudicação do objeto à Coopersystem - Cooperativa de Trabalho, ante a cláusula, contida no subitem 5.2.6 da versão inicial do edital, que vedava a participação de cooperativas. Insurgiu-se contra a exclusão da cláusula que vedava a participação de cooperativas sem a devida publicidade, e contra a rejeição de sua intenção de recurso em oposição ao resultado do pregão. Ao final, requereu o conhecimento e a procedência da representação e pleiteou a concessão de medida cautelar para suspender os procedimentos relativos à licitação, ou a execução de contrato, caso já firmado.
5. Realizadas as oitivas do ITI e da Coopersystem - Cooperativa de Trabalho, quanto às irregularidades levantadas, e indeferido o pedido de medida cautelar (periculum in mora ao reverso) , dada a essencialidade dos serviços objeto da licitação, concluiu-se pela promoção de audiências de Nathércia Maria Ribeiro de Almeida (itens 'a' e 'b', abaixo) , na condição de pregoeira do Pregão Eletrônico 6/2016; Roberto Bueno de Assunção e José Adalberto Ribeiro de Andrade (itens 'c', 'd' e 'e', abaixo) , como signatários do edital e do termo de referência do Pregão Eletrônico 6/2016; e Liomar Santos Torres (irtens 'a', 'd' e 'f', abaixo) , então Coordenador-Geral de Planejamento, Orçamento e Administração do ITI; no que concerne aos seguintes indícios de irregularidades:
a) ausência de republicação do instrumento convocatório e de reabertura do prazo inicial da licitação após a efetivação de alterações no edital, que passou a permitir a participação de cooperativas, antes vedada pelo subitem 5.2.6, em afronta ao § 4º do art. 21 da Lei 8.666/1993;
b) recusa das intenções de recurso manifestadas pelas empresas Globalweb Outsourcing do Brasil Ltda., Intelit Processos Inteligentes Ltda. e Connectcom Teleinformática Comércio e Serviços Ltda., contrariando reiteradas deliberações do Tribunal, a exemplo dos Acórdãos 1.168/2016, 694/2014, 1.929/2013, 1.615/2013, 518/2012, 169/2012, 339/2010, todos do Plenário, no sentido de que, no juízo de admissibilidade, a análise deve se ater à verificação da presença dos pressupostos recursais;
c) permissão à participação de cooperativas de trabalho no certame, em afronta aos arts. 4º, inciso II, e 5º, da Lei 12.690/2012, à Súmula 281 do TCU, ao Termo de Conciliação Judicial entre a União e o Ministério Público do Trabalho, de 5/6/2003, e ao art. 4º da Instrução Normativa 2/2008 SLTI/MPOG;
d) ausência de fundamentação adequada para a adoção do Sistema de Registro de Preços, mesmo após alerta emitido pelo órgão jurídico da unidade, no Parecer 183/2016/DSB/PFE-ITI/PGF/AGU;
e) ausência de justificativa para a possibilidade de adesão à ata de registro de preços por outros órgãos ou entidades da Administração Pública, em afronta ao art. 3º da Lei 8.666/1993 e ao princípio da motivação dos atos administrativos;
f) adjudicação do objeto licitado por valor global incompatível com a aquisição futura por itens, nos termos dos arts. 3º, § 1º, inciso I, 15, inciso IV, e 23, §§ 1º e 2º, da Lei 8.666/1993, bem como, contrariando o entendimento do Tribunal, expresso nos Acórdãos 757/2015 e 588/2016, todos do Plenário, de que, em licitações para registro de preços, a adjudicação por item é a regra geral, sendo a adjudicação por preço global medida excepcional que precisa ser devidamente justificada. Posterior contratação de apenas dois itens, em desacordo com o edital.
6. Os gestores responderam tempestivamente às audiências, e o Relator a quo concluiu que as manifestações de defesa não se mostraram suficientes a justificar os fatos questionados, motivo pelo qual rejeitou as razões de justificativa e concluiu pela aplicação da multa do art. 58, inciso II, da Lei 8.443/1992, o que redundou no acórdão recorrido acima transcrito (peça 53, p. 5-6) .
7. Inconformados, José Adalberto Ribeiro de Andrade, Liomar Santos Torres, Nathércia Maria Ribeiro de Almeida e Roberto Bueno de Assunção opuseram embargos de declaração, conhecidos e rejeitados, nos termos do Acórdão 9088/2017-TCU-Primeira Câmara (peça 72) .
EXAME DE ADMISSIBILIDADE
8. Alinha-se ao exame preliminar que concluiu pela admissibilidade dos recursos interpostos por José Adalberto Ribeiro de Andrade, Liomar Santos Torres, Nathércia Maria Ribeiro de Almeida, Roberto Bueno de Assunção, reconhecendo-se a incidência do efeito suspensivo sobre o item 9.1 do acórdão recorrido (peças 98 a 102, e 106) ; bem como pelo não conhecimento do recurso da Coopersystem - Cooperativa de Trabalho, dada a ausência de legitimidade e interesse recursal.
EXAME TÉCNICO
9. A questão central nos autos refere-se a avaliar se as razões de defesa apresentadas pelos recorrentes detêm o condão de afastar as irregularidades detectadas pelo exame procedido pela Selog.
10. Das teses apresentadas, em síntese, verificam-se apenas linhas de defesa que perscrutam a questão da culpabilidade, na tentativa de mitigar/afastar a sanção aplicada aos agentes - ausência de dolo/má-fé; erro escusável/excludente de ilicitude; ausência de individualização das condutas para efeito de dosimetria da pena; bons antecedentes na prestação dos serviços na Administração Pública.
11. A fim de exaurir a matéria, a seguir, examinam-se os argumentos apresentados. Para efeito didático, as razões recursais foram dissociadas de acordo com as irregularidades tratadas nos autos, fundamentos para a audiência e a condenação dos responsáveis.
a) ausência de republicação do instrumento convocatório e de reabertura do prazo inicial da licitação após a efetivação de alterações no edital, que passou a permitir a participação de cooperativas, antes vedada pelo subitem 5.2.6, em afronta ao § 4º do art. 21 da Lei 8.666/1993.
12. Em virtude da irregularidade em destaque, foram responsabilizados Nathércia Maria Ribeiro de Almeida (peça 88) e Liomar Santos Torres (peça 93) .
13. Para Nathércia, a irregularidade não redundou em prejuízo ao erário, e a principal irregularidade tratada nos autos - permissão para a participação de cooperativas no certame não lhe fora imputada, pois a decisão a respeito da matéria refugia à sua esfera de competência, na condição de pregoeira da licitação impugnada (peça 88 pp. 1-2) .
14. Destaca que o art. 20 do Decreto 5.450/2005 determina que qualquer alteração no edital do pregão exige divulgação pelo mesmo instrumento de publicação em que se deu o texto original, reabrindo-se o prazo inicialmente estabelecido, exceto quando a modificação não afetar a formulação de propostas. A seu ver, a excepcionalidade legal se aplica ao caso em comento (peça 88, p. 2) .
15. Por fim, em função da edição da Lei 6.019/1974 (art. 4º-A §2º, incluído pela Lei 13.429/2017) , que regula expressamente não configurar vínculo empregatício entre a empresa terceirizada/trabalhadores/sócios e os contratantes, alerta não ser sustentável o argumento do Relator a quo, de que haveria risco na economicidade da opção em se aceitar cooperativas como prestadoras de serviços contratadas pela Administração Pública em função de possíveis ações trabalhistas (peça 88, p. 3) .
16. Quanto a Liomar Santos Torres, o responsável não se manifesta a respeito das irregularidades que lhe foram imputadas, mas se limita a tratar de sua culpabilidade e alegar atenuantes à sua conduta, tais como a ausência de dolo/má-fé; os parcos recursos públicos destinados ao orçamento para o funcionamento da entidade o que torna precário o andamento dos trabalhos; histórico de bons antecedentes tendo em vista que os servidores sancionados não possuem reprovações anteriores a nenhuma conduta, mesmo atuando há trinta anos no serviço público; inexistência de prejuízo ao erário (peça 93, pp. 1-2) .
Análise
17. Em atenção ao princípio constitucional da publicidade e nos termos do § 4º do art. 21 da Lei 8.666/1993, em como no art. 20 do Decreto 5.450/2005, qualquer alteração no edital da licitação exige divulgação pela mesma forma que se deu o texto original, reabrindo-se o prazo inicialmente estabelecido, exceto quando não resultar na formulação de propostas.
18. A regra geral prevista nas normas estipula a republicação do edital diante de qualquer modificação. Portanto, os prazos devem ser reabertos sempre que, por acréscimos ou supressão de cláusulas editalícias, ou quaisquer alterações substantivas, se possa afetar a interpretação dos termos/condições determinados inicialmente ou alijar potenciais interessados em contratar com a Administração Pública.
19. No presente caso, resta óbvio que a ausência de republicação do edital com a participação de cooperativas, situação vedada expressamente pelo edital anterior, restringe o caráter competitivo do certame, eis que afasta a participação de outras cooperativas do certame que não detiveram ciência do fato, além de impactar na formulação das propostas das empresas participantes, que precisariam ofertar preços mais competitivos para se ajustar à realidade das cooperativas beneficiadas por desonerações previstas em lei.
20. Agrava a situação, o fato de o aviso de alteração não ter sido publicado no Diário Oficial da União, nem disponibilizada qualquer informação a respeito da modificação no site Comprasnet (http://comprasnet.gov.br/ConsultaLicitacoes/ConsLicitacao_HistoricoEventos.asp?coduasg=243001& modprp=5&numprp=62016) .
21. Portanto, o argumento da recorrente não pode ser acatado.
22. No tocante à alegada alteração da Lei 6.019/1974 (art. 4º-A §2º, incluído pela Lei 13.429/2017) , a recorrente não foi responsabilizada pela inserção no edital da possibilidade de se contratar cooperativas. De toda forma, esclareça-se que o dispositivo da Lei 6.019/1974 regulamenta a terceirização de serviços contratados por pessoas jurídicas de direito privado, e não pela Administração Pública, sob a qual ainda incide o entendimento consolidado e sumulado no Enunciado TST 331, em que se determina a responsabilidade objetiva e subsidiária do tomador de serviços por dívidas trabalhistas, incluindo os órgãos públicos de descentralização direta e indireta.
23. Portanto, o entendimento do Relator a quo pela vedação à contratação de cooperativas, nas circunstâncias do caso concreto, sobretudo porque caracterizadas pelo elemento de subordinação na prestação dos serviços, encontra-se aderente às normas do ordenamento e jurisdicionais pátrios.
24. Quanto à avaliação da culpabilidade aduzida pelos recorrentes, a matéria será retomada em tópico específico adiante.
b) recusa das intenções de recurso manifestadas pelas empresas Globalweb Outsourcing do Brasil Ltda., Intelit Processos Inteligentes Ltda. e Connectcom Teleinformática Comércio e Serviços Ltda., contrariando reiteradas deliberações do Tribunal, a exemplo dos Acórdãos 1168/2016, 694/2014, 1929/2013, 1615/2013, 518/2012, 169/2012, 339/2010, todos do Plenário, no sentido de que, no juízo de admissibilidade, a análise deve se ater à verificação da presença dos pressupostos recursais.
25. Em virtude da irregularidade em destaque, resta responsabilizada Nathércia Maria Ribeiro de Almeida, na condição de pregoeira (peça 88) .
26. A recorrente destaca que a recusa das intenções de recurso manifestadas pelas empresas Globalweb Outsourcing do Brasil Ltda, Intelit Processos inteligentes Ltda. e Connectcom Teleinformática Comércio e Serviços Ltda., não lhes prejudicou a regular participação no certame e a formulação de suas propostas (peça 88, p. 2) .
27. Obtempera que a desclassificação na licitação decorreu da apresentação de propostas menos vantajosa à Administração. Aduz que a insurgência das recorrentes em face da participação de cooperativas não lhe pareceu apta a ensejar a admissão dos recursos, visto que era uma circunstância decidida por outras instâncias administrativas e amparadas em precedentes fáticos nunca questionados em pareceres jurídicos (peça 88, p. 2) .
Análise
28. A pregoeira, ao recusar as intenções de recurso manifestadas por três diferentes licitantes, praticou ato irregular que vai de encontro às normas que regulamentam a matéria e a jurisprudência desta Casa.
29. Isso porque, no juízo de admissibilidade a que se refere o art. 4º, inciso XVIII, da Lei 10.520/2002, o art. 11, inciso XVII, do Decreto 3.555/2000 e o art. 26, caput, do Decreto 5.450/2005, o pregoeiro deve verificar apenas a presença dos pressupostos recursais, ou seja, a sucumbência, a tempestividade, a legitimidade, o interesse e a motivação, abstendo-se de analisar, sumariamente, o mérito do recurso, sob pena de se considerar o ato irregular.
30. A finalidade da avaliação preliminar é afastar as manifestações de caráter puramente protelatório, seja por ausência do interesse de agir, demonstrada pela falta de utilidade e necessidade da via recursal, seja por não atender aos requisitos extrínsecos recursais. Neste sentido é uníssona a jurisprudência do TCU, a exemplo do Acórdão 2961/2015-TCU-Plenário, Rel. Benjamin Zymler; Acórdão 1020/2015-TCU-Plenário, Rel. Vital do Rêgo; Acórdão 815/2015-TCU-Segunda Câmara.
31. Não bastasse, contrariamente ao asseverado pela recorrente, a participação de terceiros no certame e a formulação de propostas encontravam-se prejudicadas em virtude da ausência, por parte das recorrentes, de prévio conhecimento da alteração no edital - possibilidade de participação de cooperativas/entidades beneficiadas com desonerações fiscais, o que, por via reflexa, refletiu em propostas comerciais menos vantajosas.
32. Por consequência, os argumentos não podem ser acolhidos.
c) permissão à participação de cooperativas de trabalho no certame, em afronta aos arts. 4º, inciso II, e 5º, da Lei 12.690/2012, à Súmula 281 do TCU, ao Termo de Conciliação Judicial entre a União e o Ministério Público do Trabalho, de 5/6/2003, e ao art. 4º da Instrução Normativa 2/2008 SLTI/MPOG.
33. Em virtude da irregularidade em destaque, foram responsabilizados Roberto Bueno de Assunção (peça 90) e José Adalberto Ribeiro de Andrade (peça 89) , na condição de signatários do edital e do termo de referência do Pregão Eletrônico 6/2016.
34. Os recursos apresentados por ambos os recorrentes contêm o mesmo teor, e nos argumentos aduzidos não há manifestações relativas ao presente ponto.
Análise
35. Alinha-se ao voto condutor do acórdão recorrido no sentido de que permissão à participação de cooperativas em licitações que envolvam terceirização de serviços com subordinação, pessoalidade e habitualidade afronta os arts. 4º, inciso II, e 5º da Lei 12.690/2012, a Súmula TCU 281, o Termo de Conciliação Judicial entre a União e o Ministério Público do Trabalho, de 5/6/2003, e o art. 4º da IN SLTI/MPOG 2/2008. A aparente economicidade dos valores ofertados pelo licitante nesses casos não compensa o risco de relevante prejuízo financeiro para a Administração Pública advindo de eventuais ações trabalhistas.
36. De acordo com a Súmula TCU 281, é vedada a participação de cooperativas em licitação quando, pela natureza do serviço ou pelo modo como é usualmente executado no mercado em geral, houver necessidade de subordinação jurídica entre o obreiro e o contratado, bem como de pessoalidade e habitualidade.
37. O Termo de Conciliação Judicial esclarece que a proibição da terceirização de serviços a cooperativas de trabalho se deve, entre outras razões, aos riscos relacionados a reclamações trabalhistas que poderão ser eventualmente ajuizadas, com o potencial de gerar graves prejuízos financeiros ao erário (peça 53, p. 3) .
38. Dessa forma, o relator pondera que, muito embora, em um primeiro momento, os valores ofertados por cooperativas pareçam economicamente vantajosos, não há que se falar em economicidade, mas, sim, em risco de relevante prejuízo financeiro para a administração pública advindo de eventuais ações trabalhistas (peça 53, p. 3) .
39. Obtempera, ainda, que a administração pública não pode se valer da contratação de cooperativas de trabalho nos casos em que há risco de lesão a direitos trabalhistas, tendo em vista os princípios da moralidade, da legalidade e da economicidade, bem como a dignidade da pessoa humana e os valores sociais do trabalho, insculpidos nos arts. 1º, incisos III e IV, e 5º, caput, da Constituição Federal (peça 53, p. 3) .
40. De acordo com o edital do Pregão 6/2016 (peça 1, pp. 69-173) , o objeto da licitação consistia na contratação de serviços especializados de suporte administração da infraestrutura de dados, administração de dados e banco de dados e operação em segurança da informação - SIC.
41. Segundo o Anexo I, o objeto tratava de serviço de suporte a sistemas operacionais envolvendo as atividades de monitoramento, suporte e serviços corporativos, sistemas operacionais e virtualização em ambiente Linux, com foco especial nas áreas de supervisão, infraestrutura, banco de dados e segurança da informação (peça 1, p. 89) . No detalhamento dos serviços, encontra-se previsto expressamente que as atividades seriam realizadas na sede do ITI, em Brasília/DF, atendendo-se a aproximadamente 150 usuários, com atendimento eficiente, tempestivo por profissionais alocados pela contratada nas instalações e com recursos de infraestrutura tecnológica fornecida pelo ITI, de segunda a sexta-feira, dez horas por dia (peça 1, p. 93) .
42. Assim, os pressupostos de relação de emprego inerentes ao objeto licitado não condizem, dessa forma, com o conceito de autonomia e autogestão na atuação dos cooperados, previsto no art. 2º, caput, e no art. 3º, inciso IV, da Lei 12.690/2012, que dispõe sobre a organização e funcionamento das cooperativas. Na mesma linha, o art. 4, inciso II, da Lei 12.960/2012 veda a existência de cooperativas de trabalho em que estejam presentes pressupostos de relação de empresa. Ainda, o art. 5º da citada lei dispõe que a Cooperativa de Trabalho não pode ser utilizada para intermediação de mão de obra subordinada.
43. Da leitura ao edital e às disposições da Lei 12.960/2012, veja-se que, dos serviços que seriam contratados pelo ITI, com a alocação de profissionais nas dependências da entidade, em jornada de trabalho pré-definida de dez horas no intervalo das 8.00hs às 18.00hs, todos os dias da semana, e dedicação exclusiva de profissionais, inexiste a possiblidade de haver prestação dos serviços com autonomia dos cooperados, sem qualquer relação de subordinação e dependência e gestão operacional do serviço compartilhada ou em rodízio.
44. Por conseguinte, o exame procedido nos autos se mostra consentâneo à realidade dos fatos, e não merece reparo ou consideração adicional.
d) ausência de fundamentação adequada para a adoção do Sistema de Registro de Preços, mesmo após alerta emitido pelo órgão jurídico da unidade, no Parecer 183/2016/DSB/PFE-ITI/PGF/AGU.
45. Em virtude da irregularidade em destaque, foram responsabilizados Roberto Bueno de Assunção (peça 90) e José Adalberto Ribeiro de Andrade (peça 89) , na condição de signatários do edital e do termo de referência do Pregão Eletrônico 6/2016.
46. Os recursos apresentam o mesmo teor. Quanto ao presente ponto, os recorrentes alegam que, em razão das dificuldades estruturais que afetam o órgão, a opção pela modalidade de Registro de Preços se baseou no fato de se tratar de ferramenta estrutural do administrador, pois permite licitar bens sob compromisso de aquisição futura, além de as características do serviço evidenciarem a necessidade de contratação em momentos diferentes, respeitando a complexidade e unidade do serviço (peça 89, p. 2) .
47. Aduzem que esta opção também identifica a aquisição dos serviços de forma segregada, sobretudo pela impossibilidade de se definir previamente o quantitativo do serviço a ser demandado pela Administração face a especificidade do objeto, art. 3° do Decreto 7.892/2013 (peça 89, p. 2) .
Análise
48. As razões recursais aduzidas pelos recorrentes não se mostram suficientes a afastar as conclusões do exame procedido.
49. O Sistema de Registro de Preços foi adotado no Pregão Eletrônico 6/2016 à revelia das recomendações do Parecer Jurídico 183/2016/DSB/PFE - ITI/PGF/AGU, que apontou a ausência de aderência entre a licitação promovida pelo ITI e as hipóteses legais previstas no art. 3º do Decreto 7.892/2013, quais sejam: necessidades de contratações frequentes; entregas parceladas de bens ou serviços remunerados por tarefas; atendimento a mais de um órgão ou entidade; e quando não for possível, em virtude da natureza do objeto, definir previamente o quantitativo a ser demandado pela Administração.
50. No presente caso, os recorrentes alegam genericamente a impossibilidade de se prever o quantitativo de serviço a ser demandado pela administração. No entanto, não se pode admitir tal alegação, pois não se trata de serviços prestados sob demandas, mas realizados de forma contínua, com presença diuturna na entidade.
51. A utilização do sistema de registro de preços para contratação imediata de serviços continuados e específicos, sem que haja parcelamento de entregas de objetos/serviços pré-determinados viola o art. 3º do Decreto 7.892/2013. Portanto, os argumentos não se mostram capazes de reformar o acórdão recorrido.
e) ausência de justificativa para a possibilidade de adesão à ata de registro de preços por outros órgãos ou entidades da Administração Pública, em afronta ao art. 3º da Lei 8.666/1993 e ao princípio da motivação dos atos administrativos.
52. Em virtude da irregularidade em destaque, foram responsabilizados Roberto Bueno de Assunção (peça 90) e José Adalberto Ribeiro de Andrade (peça 89) , na condição de signatários do edital e do termo de referência do Pregão Eletrônico 6/2016.
53. Os recursos apresentam o mesmo teor. Informam que a não extensão da possibilidade de adesão por parte de outros órgãos para participarem do registro de preço foi motivada em decorrência das informações prestadas pela área técnica demandante, e a teor do próprio descritivo dos serviços licitados, visto que possuem características e peculiaridades próprias do ambiente do ITI, composta na sua plenitude por softwares livres, ambiente customizado e seguro, com níveis de criticidade pré-fixados, não sendo comum encontrar ambientes paradigmas próprios das suas peculiaridades.
Análise
54. O argumento recursal contradiz a realidade dos fatos, uma vez que o item 3 do Edital do Pregão Eletrônico 6/2016 (peça 1, p. 69) previa expressamente a possibilidade de adesão de outros órgãos e entidades da Administração Pública.
55. Por sua vez, o argumento dos recorrentes a respeito das especificidades dos serviços que seriam prestados corrobora as conclusões do Tribunal pois, se os serviços eram customizados e detinham características/peculiaridades adaptadas à realidade do ITI, não há fundamento/lógica para a previsão de adesão por parte de outros órgãos, visto a dificuldade para a conciliação/alinhamento entre o objeto licitado e as realidades/necessidades distintas das entidades e órgãos da Administração.
56. Ademais, a inserção em cláusula de edital licitatório prevendo a possibilidade de adesão a ata de registro de preços por órgãos ou entidades não participantes do planejamento da contratação exige justificativa prévia, lastreada em estudo técnico referente ao objeto licitado e devidamente registrada no documento de planejamento do ajuste (Acórdão 311/2018-TCU-Plenário, Rel. Bruno Dantas) . Os recorrentes não apresentam justificativas/estudos/dados técnicos que avaliassem e amparassem a opção pela possibilidade de adesão de outros órgãos à ata de registro de preços em comento.
57. Portanto, o exame procedido nos autos não merece reparo.
f) adjudicação do objeto licitado por valor global incompatível com a aquisição futura por itens, nos termos dos arts. 3º, § 1º, inciso I, 15, inciso IV, e 23, §§ 1º e 2º, da Lei 8.666/1993, bem como, contrariando o entendimento do Tribunal, expresso nos Acórdãos 757/2015 e 588/2016, todos do Plenário, de que, em licitações para registro de preços, a adjudicação por item é a regra geral, sendo a adjudicação por preço global medida excepcional que precisa ser devidamente justificada. Posterior contratação de apenas dois itens, em desacordo com o edital.
58. Liomar Santos Torres, responsável pela irregularidade em comento, não se manifesta a respeito das irregularidades que lhe foram imputadas, mas se limita a tratar de sua culpabilidade.
Análise
59. Vale reviçar que em pregões para registro de preços, a adjudicação por item é regra geral, tendo em vista o objetivo de se propiciar a ampla participação de licitantes e a seleção mais vantajosa, sendo a adjudicação por preço global medida excepcional que precisa ser devidamente justificada. Conforme visto, não há justificativa técnica para tal opção.
Da Culpabilidade dos Agentes
60. Das teses apresentadas, em síntese, verificam-se apenas linhas de defesa que perscrutam a questão da culpabilidade, na tentativa de mitigar/afastar a sanção aplicada aos agentes - ausência de dolo/má-fé; erro escusável/excludente de ilicitude; ausência de individualização das condutas para efeito de dosimetria da pena; bons antecedentes na prestação dos serviços na Administração Pública.
61. Para Nathércia, sua atitude deve ser considerada como erro escusável/excludente de ilicitude, diante das circunstâncias do caso concreto (peça 88, p. 2) .
62. Segundo Liomar Santos Torres, há atenuantes à sua conduta, tais como a ausência de dolo/má-fé; os parcos recursos públicos destinados ao orçamento para o funcionamento da entidade; histórico de bons antecedentes tendo em vista que os servidores sancionados não possuem reprovações anteriores a nenhuma conduta, mesmo atuando a mais de trinta anos no serviço público; inexistência de prejuízo ao erário (peça 93, pp. 1-2) .
63. José Adalberto Ribeiro de Andrade ressalta sua precária situação financeira, com a percepção de salário líquido de R$ 3.800,00 como técnico auxiliar cedido pelo Serviço Federal de Processamento de Dados - SERPRO, e alega que a sanção no patamar aplicado comprometeria as despesas pessoais. Solicita sejam considerados seus bons antecedentes pessoais na sua atuação à frente do serviço público (peça 89, p. 4) .
64. Por fim, pede a aplicação a seu caso, por analogia, do Acórdão 1307/2017-TCU-Plenário, Rel. Augusto Nardes, em que o TCU reduziu o valor da multa aplicada por irregularidades em edital da licitação, haja vista a ausência de prejuízos ao erário, má-fé, locupletamento ou irregularidade grave (peça 89, p. 4) .
65. Roberto Bueno de Assunção apresenta recurso com teor idêntico ao de José Adalberto Ribeiro de Andrade (peças 89 e 90) .
Análise
66. Conforme visto, a tese de defesa em todos os quatro recursos centra-se na tentativa de mitigar a culpabilidade dos agentes - ausência de dolo/má-fé; erro escusável/excludente de ilicitude; ausência de individualização das condutas para efeito de dosimetria da pena; bons antecedentes na prestação dos serviços na Administração Pública.
67. No tocante à ausência de má-fé/dolo, não é necessário que haja má-fé ou ação dolosa do agente para fins de responsabilização perante ao TCU, bastando que se verifique a conduta culposa, comissiva ou omissiva. Para a aplicação da penalidade da multa prevista no inciso II do art. 58 da Lei 8.443/1992, evidencia-se suficiente a demonstração do dano efetivo/potencial, a conduta - imperícia, imprudência ou negligência - e o nexo de causalidade.
68. No presente caso, diferentemente do asseverado nas razões recursais apresentadas por Nathércia Maria Ribeiro de Almeida, as condutas negligentes dos quatro gestores, bem como o nexo de causalidade e o resultado, encontram-se devidamente delineados nos ofícios de audiência, nos exames procedidos pela Selog e no voto condutor do acórdão recorrido.
69. Quanto à ausência de prejuízo ao erário, a insurgência relativa à dosimetria/razoabilidade da multa, e no que concerne aos bons antecedentes mencionados pelos recorrentes, insta esclarecer que o TCU não realiza dosimetria objetiva da multa, comum à aplicação de normas do Direito Penal. Não há um rol de agravantes e atenuantes legalmente reconhecido, de modo a possibilitar a alteração objetiva da pena prevista in abstracto.
70. Assim, a imposição de multa com base no art. 58, II, da Lei 8.443/1992 independe de dano ao erário ou dolo nas ações dos responsáveis, bastando a chamada 'culpa contra a legalidade' na prática de ato com grave infração à norma legal ou regulamentar (Acórdão 795/2014-TCU-Plenário, Rel. Ana Arraes) .
71. Um histórico de bons antecedentes funcionais não tem relevância para a apuração do valor da multa, pois a incidência desta sanção tem por fim repreender uma conduta específica do gestor, tendo como balizadores a isonomia de tratamento de casos análogos e a valoração das circunstâncias fáticas e jurídicas envolvidas, visando uma maior adequação punitiva.
72. A alegação de hipossuficiência financeira por parte de José Adalberto Ribeiro de Andrade não impede a aplicação de multa ao responsável, sendo, contudo, possível o parcelamento da dívida em razão da situação econômica desfavorável do devedor (Acórdão 670/2017-TCU-Segunda Câmara, Rel. Ana Arraes; Acórdão 3248/2015-TCU-Primeira Câmara, Rel. Benjamin Zymler) .
73. Por fim, não há como enquadrar as condutas da pregoeira como excludente de ilicitude/erro escusável, pois os atos praticados - não publicação da alteração no edital e indeferimento sumário dos recursos interpostos - se configuram atuações flagrantemente ilegais, que redundaram na restrição à ampla competitividade do certame e sugere culpa grave.
74. No que concerne à razoabilidade do valor da multa aplicada - se elevada, razoável ou excessiva - este exame refoge à apreciação por parte dessa Serur, competindo à esfera subjetiva do julgador, de acordo com o grau de reprovabilidade atribuído às condutas avaliadas.
CONCLUSÃO
75. Trata-se de pedidos de reexame interpostos por José Adalberto Ribeiro de Andrade, Liomar Santos Torres, Nathércia Maria Ribeiro de Almeida, Roberto Bueno de Assunção e Coopersystem - Cooperativa de Trabalho contra o Acórdão 2260/2017-TCU-Primeira Câmara.
76. Alinha-se ao exame preliminar de admissibilidade que concluiu pelo não conhecimento do recurso da Coopersystem - Cooperativa de Trabalho, dada a ausência de legitimidade e interesse recursal.
77. Quanto ao mérito das irregularidades tratadas nos autos, os recorrentes não apresentam elementos capazes de modificar o julgamento prolatado pelo Tribunal quanto à não republicação do edital, após alteração possibilitando a participação de cooperativas no Pregão Eletrônico 6/2016, promovido pelo ITI; recusa sumária da intenção de recurso apresentada por licitantes; permissão à participação de cooperativas de trabalho no certame; ausência de fundamentação adequada para a adoção do Sistema de Registro de Preços, mesmo após alerta emitido pelo órgão jurídico da unidade; ausência de justificativa para a possibilidade de adesão à ata de registro de preços por outros órgãos ou entidades da Administração Pública; e adjudicação do objeto licitado por valor global incompatível com a aquisição futura por itens.
78. As teses de defesa tentaram, sem êxito, mitigar a culpabilidade dos agentes - ausência de dolo/má-fé; erro escusável/excludente de ilicitude; ausência de individualização das condutas para efeito de dosimetria da pena; bons antecedentes na prestação dos serviços na Administração Pública.
79. Por consequência, os recursos de José Adalberto Ribeiro de Andrade, Liomar Santos Torres, Nathércia Maria Ribeiro de Almeida e Roberto Bueno de Assunção devem ser conhecidos e denegado o provimento.
PROPOSTA DE ENCAMINHAMENTO
80. Ante o exposto, com fundamento no art. 48 da Lei 8.443/1992, submete-se à consideração superior a análise dos pedidos de reexame interpostos por José Adalberto Ribeiro de Andrade, Liomar Santos Torres, Nathércia Maria Ribeiro de Almeida, Roberto Bueno de Assunção e Coopersystem - Cooperativa de Trabalho contra o Acórdão 2260/2017-TCU-Primeira Câmara, propondo-se:
a) conhecer dos recursos de José Adalberto Ribeiro de Andrade, Liomar Santos Torres, Nathércia Maria Ribeiro de Almeida e Roberto Bueno de Assunção, e, no mérito, negar-lhes provimento;
b) não conhecer do recurso interposto pela Coopersystem - Cooperativa de Trabalho;
c) dar ciência aos recorrentes e demais interessados do acórdão que vier a ser prolatado."
É o relatório.

Nixon Fernando Rodrigues (OAB/DF 11.749), representando Coopersystem - Cooperativa de Trabalho.

Não atuou.

REPRESENTAÇÃO. INSTITUTO NACIONAL DE TECNOLOGIA DA INFORMAÇÃO. SISTEMA DE REGISTRO DE PREÇOS. ALTERAÇÃO DE REGRA EDITALÍCIA SEM A CORRESPONDENTE PUBLICIDADE. SUPOSTA PARTICIPAÇÃO INDEVIDA DE COOPERATIVAS. POSSIBILIDADE INJUSTIFICADA DE ADESÃO DE OUTROS ÓRGÃOS NA ATA DE REGISTRO DE PREÇOS. AUDIÊNCIAS. MULTAS. PEDIDOS DE REEXAME. CONHECIMENTO PARCIAL. SANEAMENTO DE ALGUMAS IRREGULARIDADES. CONSIDERAÇÕES SOBRE A POSSIBILIDADE DE CONTRATAÇÃO DE COOPERATIVAS POR ÓRGÃOS PÚBLICOS FEDERAIS. PROVIMENTO PARCIAL. ENCAMINHAMENTO DA DELIBERAÇÃO À COMISSÃO DE JURISPRUDÊNCIA PARA AVALIAR A OPORTUNIDADE E CONVENIÊNCIA REVISITAR O ENTENDIMENTO PROFERIDO NA SÚMULA 281.

REPRESENTAÇÃO (REPR)

Secretaria de Recursos (Serur); Secretaria de Controle Externo de Aquisições Logísticas (Selog).

Trata-se de pedidos de reexame interpostos por José Adalberto Ribeiro de Andrade (peça 89) , Liomar Santos Torres (peça 93) , Nathércia Maria Ribeiro de Almeida (peça 88) , Roberto Bueno de Assunção (peça 90) e Coopersystem - Cooperativa de Trabalho (peça 70) contra o Acórdão 2260/2017-TCU-Primeira Câmara.
O referido acórdão rejeitou as razões de justificativa dos quatro primeiros recorrentes e aplicou-lhes, individualmente, multa no valor de R$ 15.000,00, com fulcro no art. 58 da Lei 8.443/1992, em razão de irregularidades no Pregão Eletrônico 6/2016, realizado pelo Instituto Nacional de Tecnologia da Informação (ITI) .
O certame tinha por objeto "o registro de preços para eventual contratação de serviços especializados de suporte e administração da infraestrutura de dados, administração de dados e banco de dados e operação em segurança da informação - SIC" (peça 1, p. 69) , pelo valor estimado de R$ 83.470,90 por mês.
As irregularidades que ensejaram a cominação das sanções podem ser assim sintetizadas:
4.1.	Em relação a Nathércia Maria Ribeiro de Almeida, pregoeira:
4.1.1.	ausência de republicação do instrumento convocatório e de reabertura do prazo inicial da licitação após a efetivação de alterações no edital, que passou a permitir a participação de cooperativas, antes vedada pelo subitem 5.2.6, em afronta ao § 4º do art. 21 da Lei 8.666/1993;
4.1.2.	recusa das intenções de recurso manifestadas pelas empresas Globalweb Outsourcing do Brasil Ltda., Intelit Processos Inteligentes Ltda. e Connectcom Teleinformática Comércio e Serviços Ltda., contrariando reiteradas deliberações do Tribunal, a exemplo dos Acórdãos 1.168/2016, 694/2014, 1.929/2013, 1.615/2013, 518/2012, 169/2012, 339/2010, todos do Plenário, no sentido de que, no juízo de admissibilidade, a análise deve se ater à verificação da presença dos pressupostos recursais;
4.2.	Em relação a Roberto Bueno de Assunção e José Adalberto Ribeiro de Andrade, signatários do termo de referência e do edital:
4.2.1.	permissão à participação de cooperativas de trabalho no certame, em afronta aos arts. 4º, inciso II, e 5º, da Lei 12.690/2012, à Súmula 281 do TCU, ao Termo de Conciliação Judicial entre a União e o Ministério Público do Trabalho, de 5/6/2003, e ao art. 4º da Instrução Normativa 2/2008 SLTI/MPOG; 
4.2.2.	ausência de fundamentação adequada para a adoção do Sistema de Registro de Preços, mesmo após alerta emitido pelo órgão jurídico da unidade, no Parecer 183/2016/DSB/PFEITI/PGF/AGU; 
4.2.3.	ausência de justificativa para a possibilidade de adesão à ata de registro de preços por outros órgãos ou entidades da Administração Pública, em afronta ao art. 3º da Lei 8.666/1993 e ao princípio da motivação dos atos administrativos;
4.3.	Em relação a Liomar Santos Torres, Coordenador-Geral de Planejamento, Orçamento e Administração do ITI, que homologou o resultado do certame:
4.3.1.	ausência de republicação do instrumento convocatório e de reabertura do prazo inicial da licitação após a efetivação de alterações no edital, que passou a permitir a participação de cooperativas, antes vedada pelo subitem 5.2.6, em afronta ao § 4º do art. 21 da Lei 8.666/1993;
4.3.2.	ausência de fundamentação adequada para a adoção do Sistema de Registro de Preços, mesmo após alerta emitido pelo órgão jurídico da unidade, no Parecer 183/2016/DSB/PFEITI/PGF/AGU;
4.3.3.	adjudicação do objeto licitado por valor global, incompatível com a aquisição futura por itens, nos termos dos arts. 3º, § 1º, inciso I, 15, inciso IV, e 23, §§ 1º e 2º, da Lei 8.666/1993, bem como, contrariando o entendimento do Tribunal, expresso nos Acórdãos 757/2015 e 588/2016, todos do Plenário, de que, em licitações para registro de preços, a adjudicação por item é a regra geral, sendo a adjudicação por preço global medida excepcional que precisa ser devidamente justificada. Posterior contratação de apenas dois itens, em desacordo com o edital.
Em resumo, as infrações disseram respeito principalmente: i) à previsão de contratação de cooperativas no edital do certame; ii) à ausência de republicação do edital após modificação; iii) à negativa de conhecimento desarrazoada de recursos de licitantes; iv) à escolha inadequada do sistema de registro de preços; v) à adjudicação inadequada do objeto licitado por valor global e vi) à previsão de adesão à ata sem justificativa.
Nas suas razões de recurso (peça 88) , Nathércia Maria Ribeiro de Almeida alega que as duas imputações que lhe foram feitas não resultaram em prejuízo ao erário, restrição ao caráter competitivo do certame ou ofensa ao direito das empresas interessadas em participar do pregão. Sustenta que a principal irregularidade considerada pelo relator para aplicar a multa foi a permissão da participação em cooperativas de trabalho no certame, o que não era de sua alçada.
Admite que, de acordo com o art. 20 do Decreto 5.450/2005, qualquer alteração no edital exige divulgação pelo mesmo instrumento de publicação em que se deu o texto original, mas defende que a regra é excepcionada nos casos em que a modificação não afeta a formulação de propostas, o que seria a situação em relevo. De igual modo, argumenta que a recusa das intenções de recurso não prejudicou a regular participação das recorrentes no certame e a formulação de propostas.
Entende que, nos limites de sua atuação como pregoeira, a insurgência das recorrentes contra a participação de cooperativas não lhe pareceu apta a ensejar a admissão dos recursos, visto que era condição decidida por outras instâncias e amparadas em pareceres. Assim, defende que seu ato configura erro escusável.
Sustenta que o argumento do relator a quo de que haveria risco na economicidade da opção em aceitar cooperativas tendo em vista possíveis ações trabalhistas não mais se sustenta, uma vez que, a lei da terceirização (Lei 13/429/2017) deixou claro que tais situações não configuram vínculo empregatício (art. 4º, §2º, da CLT) . Acrescenta que o procedimento licitatório representou uma brutal economia para o erário, considerando que o valor contratado foi de R$ 26.770,00 mensais e o valor estimado de R$ 83.470,90.
Por fim, solicita que seja tornada sem efeito a multa aplicada à requerente ou diminuído o seu valor, especialmente considerando que recebeu a mesma multa imposta aos outros agentes, não obstante eles terem praticado condutas diferentes. Cita precedentes nos quais a multa foi diminuída em razão da inexistência de locupletamento, prejuízo ou má-fé.
O recorrente José Alberto Ribeiro de Andrade, por sua vez, argumenta que a opção pela modalidade de registro de preços reside no fato de a via ser ferramenta importante para o administrador, por permitir a licitação de bens sob compromisso de aquisição futura, sem a necessidade de definir previamente o quantitativo a ser adquirido. 
Em relação à segunda imputação, sustenta que:
"a não extensão da possibilidade de outros órgãos participarem do registro de preço foi motivada pelas informações prestadas pela área técnica demandante, e a teor do próprio descritivo dos serviços, visto que os serviços licitados possuem características e peculiaridades próprias do ambiente desta autarquia, composta na sua plenitude por softwares livres, ambiente customizado e ambiente seguro, com níveis de criticidade pré-fixados, não sendo comum encontrar ambientes paradigmas próprios das suas peculiaridades".
Na mesma linha da defesa apresentada por Nathércia Almeida, aduz que não houve prejuízo ao erário, nem restrição ao caráter competitivo, e que a contratação representou uma grande economia para os cofres públicos.
Afirma que a determinação desta Corte no sentido de que o contrato não fosse prorrogado foi cumprida, por meio do Pregão 8/2017.
Roga que este Tribunal considere sua situação financeira, que o impossibilita de arcar com multa tão elevada, uma vez que é servidor requisitado do Serviço Federal de Processamento de Dados, sem função, percebendo um salário líquido de R$ 3.800,00.
Requer a retirada da multa ou a diminuição do seu valor.
Roberto Bueno de Assunção apresentou razões de recurso idênticas às de José Alberto Ribeiro de Andrade.
Liomar Santos Torres, por seu turno, sustentou que não houve má-fé, sua ou dos outros apenados pela decisão, e que tanto ele quanto os demais responsáveis são servidores com mais de 30 anos de serviços prestados ao Estado e sem qualquer antecedente de reprovação de contas.
Reconhece a falha, mas explica que ela decorreu da busca em fazer a máquina pública continuar funcionando da forma mais rápida possível e com o menor custo, diante da implementação, a partir de 2012, de uma política altamente severa de restrições orçamentárias e financeiras no ITI. 
Argumenta que existiu uma severa punição linear aplicada ao grupo de servidores que, na busca do mais adequado aos cofres públicos, almejavam zelar pela continuidade dos serviços prestados à autarquia.
Afirma que não existiu prejuízo ao erário, nesse caso ou em qualquer outro em que eles tenham atuado.
Propugna a conversão da sanção em advertência ou, alternativamente, que a multa seja arbitrada no mínimo possível, levada em conta o pedido de clemência e as dificuldades econômicas, assim como os honrados 30 anos de serviço público.
A Coopersystem Cooperativa de Trabalho, em seu pedido de reexame, solicitou seu ingresso como interessada, uma vez que, sendo a empresa cooperativa contratada, a decisão recorrida afetaria o seu direito, máxime quanto à vedação imposta à participação de cooperativas de trabalho no certame licitatório.
Apresenta argumentos no sentido de que não se justifica a vedação imposta pelo Tribunal, pois não existe subordinação nos serviços prestados e a vedação genérica a cooperativas fere flagrantemente as Leis 12.690/2012, 12.349/2010 e 8.666/1993. Defende, com veemência, que o certame em relevo não afrontou os arts. 40, inciso II, e 50, da Lei 12.690/2012, a Súmula 281 do TCU, o Termo de Conciliação Judicial entre a União e o Ministério Público do Trabalho, nem o art. 40 da Instrução Normativa 2/2008 SLTI/MPOG. Pede a revogação da ordem ao órgão licitante.
Em despacho à peça 106, complementado por despacho à peça 109, conheci dos recursos interpostos por José Adalberto Ribeiro de Andrade, Liomar Santos Torres, Nathércia Maria Ribeiro de Almeida e Roberto Bueno de Assunção, bem como neguei conhecimento ao recurso interposto por Coopersystem - Cooperativa de Trabalho, por ilegitimidade e ausência de interesse recursal, uma vez que a relação processual da representação se estabeleceu apenas entre esta Corte e o ITI e a determinação contida no Acórdão 2.260/2017-1ª Câmara foi dirigida apenas ao instituto.
O processo foi instruído no mérito pela auditora da Secretaria de Recursos à peça 116, que propôs, com a anuência do corpo dirigente da unidade:
"a) conhecer dos recursos de José Adalberto Ribeiro de Andrade, Liomar Santos Torres, Nathércia Maria Ribeiro de Almeida e Roberto Bueno de Assunção, e, no mérito, negar-lhes provimento; 
b) não conhecer do recurso interposto pela Coopersystem - Cooperativa de Trabalho; 
c) dar ciência aos recorrentes e demais interessados do acórdão que vier a ser prolatado."
II
Preliminarmente, corroboro a proposta da unidade especializada no que tange à admissibilidade dos pedidos de reexame em relevo, ratificando meus despachos às peças 106 e 109, pelos fundamentos ali narrados.
No mérito, não obstante a zelosa análise da Secretaria de Recursos, discordo, em parte, de suas conclusões.
Entendo que a punição no caso em relevo foi desproporcional à natureza e à gravidade das infrações, às suas consequências econômicas para a administração, bem como às circunstâncias que envolviam os agentes.
O art. 22, § 2º, da Lei de Introdução às Normas do Direito Brasileiro (LINDB) assim dispõe:
"Art. 22. Na interpretação de normas sobre gestão pública, serão considerados os obstáculos e as dificuldades reais do gestor e as exigências das políticas públicas a seu cargo, sem prejuízo dos direitos dos administrados.
 (...) 
§ 2º Na aplicação de sanções, serão consideradas a natureza e a gravidade da infração cometida, os danos que dela provierem para a administração pública, as circunstâncias agravantes ou atenuantes e os antecedentes do agente."
Destaco, como já mencionado, que, sob o aspecto econômico, o preço mensal contratado foi consideravelmente menor do que o valor estimado. Ademais, os dados constantes nos autos não levantam qualquer indício de que o valor contratado estaria acima do preço de mercado. Dessa forma, não verifico a ocorrência de dano ao erário decorrente das infrações. Ao contrário, tudo indica que a contratação tenha gerado economia.
Em um cenário no qual a contratação foi econômica, também não é muito lógico pensar em direcionamento do certame, uma vez que os casos de direcionamento visam, em regra, a contratação de preços acima do mercado para o enriquecimento ilícito dos agentes envolvidos. Ainda que pudéssemos cogitar a existência de direcionamento em razão de amizade ou outros motivos ilegítimos não econômicos, não há qualquer prova ou indício nos autos nessa linha.
As informações contidas no processo, na verdade, fazem crer que os "atropelos" (infrações) na condução da licitação tiveram como objetivo contratar os serviços pelo menor preço possível e da forma mais rápida, para assegurar a continuidade das atividades do instituto diante de um contexto de contenção orçamentária. 
Isso não quer dizer que as infrações sejam escusáveis a ponto de eliminar qualquer reprimenda, mas que elas merecem ser sopesadas nesse contexto.
Sobre o aspecto da existência de dano ao erário, cumpre ainda abordar o risco de ações trabalhistas mencionado na decisão recorrida. Segundo a decisão, embora tivesse havido economia no preço da contratação, poderia ter havido prejuízo à administração em razão de possíveis ações trabalhistas decorrentes da contratação irregular da cooperativa para exercer atividade com natureza de vínculo empregatício. Todavia, considero que tal suposição não é suficiente para se concluir pela ocorrência de dano ao erário.
Como dito, trata-se apenas de uma suposição, fato que poderia não acontecer, sobretudo se considerarmos que a mesma cooperativa já havia prestado serviços para o instituto por cinco anos sem nenhum relato de existência das referidas ações e de que há conclusão investigativa do Ministério Público do Trabalho no sentido de tratar-se de cooperativa idônea (peça 71) .
Outrossim, ao meu ver, não estava claro que a contratação da cooperativa para o serviço em foco constituía irregularidade ou vedação legal ou regulamentar.
Alegou-se ofensa ao Termo de Conciliação Judicial firmado entre o Ministério Público do Trabalho e a União, à Súmula TCU 281, e à Instrução Normativa 2/2008 SLTI/MPOG.
O Termo de Conciliação firmado entre o MPT e a União data de 2003 e foi homologado nos autos da Ação Civil Pública proposta perante a 20ª Vara do Trabalho de Brasília (Processo 01082-2002-020-10-00-00) , depois de constatado que algumas cooperativas só tinham sido criadas para burlar a legislação trabalhista.
O mencionado ajuste contém os seguintes compromissos:
"Cláusula Primeira - A UNIÃO abster-se-á de contratar trabalhadores, por meio de cooperativas de mão-de-obra, para a apresentação de serviços ligados às suas atividades-fim ou meio, quando o labor, por sua própria natureza, demandar execução em estado de subordinação, quer em relação ao tomador, ou em relação ao fornecedor dos serviços, constituindo elemento essencial ao desenvolvimento e à prestação dos serviços terceirizados, sendo eles: 
Serviços de Limpeza; 
Serviços de Conservação; 
Serviços de segurança, de vigilância e de portaria; 
Serviços de recepção; 
Serviços de copeiragem; 
Serviços de reprografia; 
Serviços de telefonia; 
Serviços de manutenção de prédios, de equipamentos, de veículos e de instalações; 
Serviços de secretariado e secretariado executivo; 
Serviços de auxiliar de escritório; 
Serviços de auxiliar administrativo; 
Serviços de office boy (continuo) ; 
Serviços de digitação; 
Serviços de assessoria de imprensa e de relações públicas; 
Serviços de motoristas, no caso de os veículos serem fornecidos pelo próprio órgão licitante; 
Serviços de ascensorista; 
Serviços de enfermagem; e 
Serviços de agentes comunitário de saúde. 
Parágrafo Primeiro - O disposto nesta Cláusula não autoriza outras formas de terceirização sem previsão legal.
Parágrafo Segundo - As partes podem, a qualquer momento, mediante comunicação e acordos prévios, ampliar o rol de serviços elencados no Caput. 
Cláusula Segunda - Considera-se cooperativa de mão-de-obra, aquela associação cuja atividade precípua seja a mera intermediação individual de trabalhadores de uma ou várias profissões (inexistindo assim vínculo de solidariedade entre seus associados) , que não detenham qualquer meio de produção, e cujos serviços sejam prestados a terceiros, de forma individual (e não coletiva) , pelos seus associados. 
Cláusula Terceira - A UNIÃO obriga-se a estabelecer regras claras nos editais de licitação, a fim de esclarecer a natureza dos serviços licitados, determinando, por conseguinte, se os mesmos podem ser prestados por empresas prestadoras de serviços (trabalhadores subordinados) , cooperativas de trabalho, trabalhadores autônomos, avulsos ou eventuais; 
Parágrafo Primeiro - É lícita a contratação de genuínas sociedades cooperativas desde que os serviços licitados não estejam incluídos no rol inserido nas alíneas 'a' a 'r' da Cláusula Primeira e sejam prestados em caráter coletivo e com absoluta autonomia dos cooperados, seja em relação às cooperativas, seja em relação ao tomador dos serviços, devendo ser juntada, na fase de habilitação, listagem contendo o nome de todos os associados. Esclarecem as partes que somente os serviços podem ser terceirizados, restando absolutamente vedado o fornecimento (intermediação de mão-de-obra) de trabalhadores a órgãos públicos por cooperativas de qualquer natureza."
Note-se que o termo não lista o serviço objeto do certame em discussão.
Seguindo a mesma linha do ajuste, o TCU, após reiteradas decisões tomadas entre 2003 e 2006, resolveu editar a Súmula 281, estabelecendo que:
"É vedada a participação de cooperativas em licitação quando, pela natureza do serviço ou pelo modo como é usualmente executado no mercado em geral, houver necessidade de subordinação jurídica entre o obreiro e o contratado, bem como de pessoalidade e habitualidade."
A Instrução Normativa 2/2008 SLTI/MPOG, por sua vez, revogada pela IN 5/2017, assim dispunha em seu art. 4º:
"Art. 4º A contratação de sociedades cooperativas somente poderá ocorrer quando, pela sua natureza, o serviço a ser contratado evidenciar:
I - a possibilidade de ser executado com autonomia pelos cooperados, de modo a não demandar relação de subordinação entre a cooperativa e os cooperados, nem entre a Administração e os cooperados; e
II - a possibilidade de gestão operacional do serviço for compartilhada ou em rodízio, onde as atividades de coordenação e supervisão da execução dos serviços, e a de preposto, conforme determina o art. 68 da Lei nº 8.666, de 1993, sejam realizadas pelos cooperados de forma alternada, em que todos venham a assumir tal atribuição.
Parágrafo único. Quando admitida a participação de cooperativas, estas deverão apresentar um modelo de gestão operacional adequado ao estabelecido neste artigo, sob pena de desclassificação.
Art. 5º Não será admitida a contratação de cooperativas ou instituições sem fins lucrativos cujo estatuto e objetivos sociais não prevejam ou não estejam de acordo com o objeto contratado.
Parágrafo único. Quando da contratação de cooperativas ou instituições sem fins lucrativos, o serviço contratado deverá ser executado obrigatoriamente pelos cooperados, no caso de cooperativa, ou pelos profissionais pertencentes aos quadros funcionais da instituição sem fins lucrativos, vedando-se qualquer intermediação ou subcontratação."
      Também, em nenhum dos mencionados normativos, há, ou havia, clareza de que os serviços previstos na licitação em relevo ("suporte e administração da infraestrutura de dados, à administração de dados e banco de dados, e à operação em segurança da informação") não poderiam ser contratados com cooperativas. Tal inferência teria que advir de um juízo, decerto subjetivo, sobre a natureza do serviço, ou seja, se tal serviço implicava subordinação e pessoalidade.
	A controvérsia da situação fica evidenciada quando se verifica que o parecer jurídico da Procuradoria Federal junto ao instituto admitiu a possiblidade da contratação, a saber (peça 14, p. 59) :
"66. Quanto à vedação da participação de cooperativas no certame (item 5.2.6 - fl. 168) , cabe esclarecer que essa é a regra, segundo o Termo de Conciliação Judicial firmado entre o Ministério Público do Trabalho e a União, anexo ao Edital, e a proibição do artigo 4º da Instrução Normativa SLTI/MPOG n° 2, de 30 de abril de 2008.
67. É interessante notar que o referido Termo de Conciliação Judicial enumera alguns serviços em que essa contratação é vedada. Ou seja, caso o serviço pretendido não esteja nesse rol, existe a possibilidade de contratação de cooperativas, desde que a Administração avalie com cautela suas características, especialmente quanto às diversas obrigações dos trabalhadores que executarão os serviços, para verificar se, no caso concreto, as tarefas são passíveis de execução com autonomia pelos cooperados, sem relação de subordinação e habitualidade, seja entre a sociedade cooperativa e os cooperados, seja entre estes e a Administração. Ou seja, é uma possibilidade para a Administração, até porque a atual contratada é uma cooperativa."
Acrescente-se que o último contrato dessa natureza celebrado pelo instituto havia sido  com a cooperativa, sem que houvesse questionamentos sobre sua ilegalidade.
Assim, diante da incerteza de que a admissão de cooperativas no caso em foco era vedada, não vejo como apenar os agentes por esse fundamento.
45.	Ademais, com o advento das Leis 12.349/2010 e 12.690/2012, inaugurou-se, a meu ver, um novo regramento jurídico acerca das cooperativas, o qual requer a revisão da Súmula 281 deste Tribunal. Explico melhor o meu entendimento a seguir.
III
A Lei 12.349/2010 acrescentou a expressão "inclusive nos casos de sociedades cooperativas" ao §1º do art. 3º da Lei de Licitações, abaixo transcrito:
"§ 1º É vedado aos agentes públicos: 
I - admitir, prever, incluir ou tolerar, nos atos de convocação, cláusulas ou condições que comprometam, restrinjam ou frustrem o seu caráter competitivo, inclusive nos casos de sociedades cooperativas, e estabeleçam preferências ou distinções em razão da naturalidade, da sede ou domicílio dos licitantes ou de qualquer outra circunstância impertinente ou irrelevante para o específico objeto do contrato, ressalvado o disposto nos §§ 5º a 12 deste artigo e no art. 3o da Lei no 8.248, de 23 de outubro de 1991;" (grifos acrescidos) 
Enfatize-se que a alteração é posterior ao termo de conciliação do Ministério Público do Trabalho, de 2003, e a Instrução Normativa 2/2008 da SLTI/MPOG, bem como aos precedentes que respaldaram a Súmula 281 desta Corte.
A inserção dessa expressão na lei de licitações visou, sem sombra de dúvidas, modificar o que ocorria anteriormente, quando a regra era a não admissão de sociedades cooperativas na disputa dos certames. A Lei 12.349/2010 inverteu essa lógica para que a exclusão de cooperativas de certames passasse a ser exceção, ou melhor, passasse a não existir.
A alteração decorreu de emenda de autoria do Deputado Zonta na Medida Provisória 495/2010, que deu origem a essa lei. Na Nota Explicativa à media provisória, a Consultoria Legislativa da Câmara dos Deputados informa que a emenda do Deputado Zonta:
"Acrescenta dispositivo vedando a fixação de condições que impeçam ou dificultem a participação de sociedades cooperativas em licitações". (grifos acrescidos) 
      Assim, com o devido respeito a decisões passadas desta Corte, entendo que a lei proibiu explicitamente a inserção de cláusulas no edital visando impedir a participação de cooperativas.
      Por sua vez, a Lei 12.690/2012, que dispõe sobre organização e funcionamento de cooperativas de trabalho, estabeleceu no seu art. 10, §2º:
"2º A Cooperativa de Trabalho não poderá ser impedida de participar de procedimentos de licitação pública que tenham por escopo os mesmos serviços, operações e atividades previstas em seu objeto social".
Mais uma vez o legislador acrescentou norma que veda o impedimento de cooperativas participarem de licitação pública.
Há clareza indiscutível nesses dois textos, que decisões administrativas ou controladoras não podem desconsiderar.
A intenção do legislador foi a de dar concreção ao comando constitucional de estimular o cooperativismo, previsto no § 2º do art. 174 da Constituição Federal, a saber:
"Art. 174. Como agente normativo e regulador da atividade econômica, o Estado exercerá, na forma da lei, as funções de fiscalização, incentivo e planejamento, sendo este determinante para o setor público e indicativo para o setor privado.
...
§ 2º A lei apoiará e estimulará o cooperativismo e outras formas de associativismo."
       Observe-se que a nossa constituição, fundamento maior do nosso sistema jurídico, estabelece o apoio ao cooperativismo. Dessa forma, seria contraditório estipular como regra, na contratação por órgãos públicos, a vedação de participação de cooperativas.
Anoto que não se está aqui a defender que se autorize a utilização de cooperativas para burlar as leis trabalhistas. Isso inegavelmente deve ser combatido. O que questiono é a forma de combater-se tal utilização. A meu ver, não se sustenta legalmente, para tal fim, impedir cooperativas de participar de certames públicos.
Com o advento da Lei 12.690/2012, foram criados mecanismos para o incentivo de cooperativas e sua não utilização como instrumento de burla a direitos trabalhistas.
Trago à colação, por oportuno, trecho da exposição de motivos do Projeto de Lei 7009/2006, que originou tal diploma:
"3. A Constituição da República Federativa do Brasil determina, no § 2 º do artigo 174, que a lei apoie e estimule o cooperativismo e outras formas de associativismo, ficando claro que as cooperativas revelam-se como um instrumento de desenvolvimento local e regional que permite o estabelecimento de formas democráticas no espaço da produção e, por isso, devem ser aprendidas como um valioso recurso no processo de construção da cidadania. 
4. Desde a publicação da Lei nº 8.949/94, porém, sérias ameaças ao cooperativismo e aos direitos trabalhistas materializaram-se por meio da criação de cooperativas que, no processo de terceirização largamente instalado nas empresas brasileiras, vêm substituindo postos formais de emprego e inserindo trabalhadores subordinados no mercado de trabalho, tolhendo-lhes, todavia, o acesso aos direitos sociais. É a mercancia da mão-de-obra que não cria oportunidades novas, mas, ao contrário, torna precários os postos de emprego, de forma nunca vista em nosso país. 
5. A par da necessidade de se regulamentar adequadamente o fenômeno de terceirização nas empresas, faz-se, premente, o regramento do cooperativismo de trabalho que, como se sabe, está na própria raiz das virtudes e dos problemas acima apontados. 
6. A presente proposta visa a coibir as fraudes, vedando, terminantemente, a intermediação de mão-de-obra sob o subterfúgio das cooperativas de trabalho. Esta prática abusiva vem se revelando como meio degradante de prestação de trabalho, uma vez que o trabalhador presta serviços em condições próprias de emprego, privado dos direitos reconhecidos pela Constituição Federal e pela legislação trabalhista. 
7. Estas cooperativas de intermediação de mão-de-obra apresentam mera aparência de cooperativas, uma vez, não obstante formalizem-se como tal, obedecendo aos requisitos legais para tanto, substancialmente não o são, pois o trabalhador `cooperado´ que presta serviços pessoais e subordinados a terceiros, nada mais é, senão empregado. Sua força de trabalho transfere lucro aos tomadores, o que é compatível com o vínculo de emprego, mas não com o cooperativismo. Trata-se, portanto, de emprego precário, porque não protegido pelos direitos sociais que lhe seriam inerentes." (grifos acrescidos) 
Como se observa, um dos objetivos da lei foi "coibir as fraudes, vedando a intermediação de mão-de-obra sob o subterfúgio das cooperativas de trabalho". Assim, a lei previu uma série de direitos aos cooperados, tornando desarrazoada a preocupação de utilização dessa forma de associação como instrumento de burla a direitos trabalhistas.
O art. 7º da mencionada lei assim dispôs:
"Art. 7º A Cooperativa de Trabalho deve garantir aos sócios os seguintes direitos, além de outros que a Assembleia Geral venha a instituir: 
I - retiradas não inferiores ao piso da categoria profissional e, na ausência deste, não inferiores ao salário mínimo, calculadas de forma proporcional às horas trabalhadas ou às atividades desenvolvidas; 
II - duração do trabalho normal não superior a 8 (oito) horas diárias e 44 (quarenta e quatro) horas semanais, exceto quando a atividade, por sua natureza, demandar a prestação de trabalho por meio de plantões ou escalas, facultada a compensação de horários; 
III - repouso semanal remunerado, preferencialmente aos domingos; 
IV - repouso anual remunerado; 
V - retirada para o trabalho noturno superior à do diurno; 
VI - adicional sobre a retirada para as atividades insalubres ou perigosas; 
VII - seguro de acidente de trabalho."
Além disso, a lei vedou explicitamente a utilização de cooperativa como intermediadora de mão de obra subordinada:
"Art. 5º A Cooperativa de Trabalho não pode ser utilizada para intermediação de mão de obra subordinada."
E previu sanção para as cooperativas que não cumpram essa regra:
"Art. 17. Cabe ao Ministério do Trabalho e Emprego, no âmbito de sua competência, a fiscalização do cumprimento do disposto nesta Lei. 
§ 1º A Cooperativa de Trabalho que intermediar mão de obra subordinada e os contratantes de seus serviços estarão sujeitos à multa de R$ 500,00 (quinhentos reais) por trabalhador prejudicado, dobrada na reincidência, a ser revertida em favor do Fundo de Amparo ao Trabalhador - FAT." 
Portanto, o contexto em que foi assinado o Termo de Conciliação entre o Ministério Público do Trabalho e a União, bem como em que se proferiram os precedentes que embasaram a Súmula TCU 281, é bem diferente do atual. Naquela época, o risco de utilização de cooperativas como meio de burlar a legislação trabalhista era bem maior, o que, de certa forma, justificava a vedação de contratação desse tipo de associação para a execução de determinados serviços típicos de relação empregatícia.
Com a edição da lei, todavia, a preocupação que deve exercer o ente público federal não é com a natureza do serviço a ser contratado, mas com a inidoneidade da cooperativa. O órgão ou entidade pública deverá certificar-se quanto à regularidade de tais sociedades e à relação mantida com seus cooperados, além de exigir a prestação do serviço de forma coordenada, nos termos do art. 7º, § 6º, da referida norma. 
Cumpre mencionar que a Lei 12.690/2012 admite o funcionamento de cooperativas para prestação de qualquer gênero de serviço, operação ou atividade, desde que esteja no seu objeto social:
"Art. 10. A Cooperativa de Trabalho poderá adotar por objeto social qualquer gênero de serviço, operação ou atividade, desde que previsto no seu Estatuto Social."
Destarte, não faria sentido vedar a contratação dessas associações com base no gênero de serviço a ser prestado.
Diante dessas considerações, além de entender que os recorrentes não cometeram a irregularidade em debate, vejo a necessidade de encaminhar esta deliberação à Comissão de Jurisprudência desta Corte, para que avalie a conveniência e a oportunidade de revisitar o entendimento proferido na Súmula TCU 281.
IV
No que se refere às demais infrações apontadas aos recorrentes, reputo que, de fato, eles não conseguiram afastá-las. Utilizo, quanto a essas irregularidades, os fundamentos aduzidos na análise da Secretaria de Recurso como minhas razões de decidir.
Após a modificação do edital, admitindo a participação de cooperativas, seria necessária sua republicação, por força do art. 20 do Decreto 5.450/2005. Não se pode dizer que a modificação do edital não afetou a formulação de propostas, pois ela pode ter prejudicado a apresentação de novas propostas, por cooperativas que desconheciam a permissão de sua participação.
Em relação à recusa em admitir os recursos interpostos pelas licitantes por motivos alheios à simples análise dos pressupostos de admissibilidade, Nathércia Almeida não apresentou argumentos que justificassem seus atos. Disse apenas que não prejudicou a regular participação dos recorrentes no certame e a formulação de suas propostas e que entendeu ser desnecessária a admissão dos recursos, pois a participação de cooperativas já era algo decido pelas instâncias administrativas. No entanto, não caberia ao pregoeiro tal juízo, devendo se ater ao exame dos pressupostos de admissibilidade do recurso.
Quanto à adoção irregular do Sistema de Registro de Preços, os recorrentes alegam genericamente a impossibilidade de se prever o quantitativo de serviço a ser demandado pela administração. No entanto, isso não é justificativa suficiente para tal adoção, pois não se trata de serviços prestados sob demanda, mas realizados de forma contínua, com presença diuturna na entidade.
Acrescente-se que o Sistema de Registro de Preços foi adotado no Pregão Eletrônico 6/2016 à revelia das recomendações do Parecer Jurídico 183/2016/DSB/PFE - ITI/PGF/AGU, que apontou a ausência de aderência entre a licitação promovida pelo ITI e as hipóteses legais previstas no art. 3º do Decreto 7.892/2013: necessidade de contratações frequentes; entregas parceladas de bens ou serviços remunerados por tarefas; atendimento a mais de um órgão ou entidade; e quando não for possível, em virtude da natureza do objeto, definir previamente o quantitativo a ser demandado pela Administração.
Em relação à ausência de justificativa para a possibilidade de adesão à ata de registro de preços, os recorrentes apresentam argumento contraditório, pois partem do pressuposto de que o edital não previu a possibilidade. As razões do recurso, portanto, visam a justificar porque o edital não previu a possibilidade, apenas confirmando a irregularidade, na medida em que o edital estabelece a possiblidade de adesão em seu item 3.
Quanto à adjudicação do objeto licitado por valor global, enquanto deveria ser por itens, não houve a apresentação de justificativa.
Embora essas infrações subsistam, deve ser considerado o fato de que elas não geraram prejuízo ao erário e de que os agentes não possuem maus antecedentes nesta Corte, em atenção ao art. 22, § 2º, da LINDB, já mencionado. 
Considerando ainda que a principal irregularidade foi descaracterizada, e, especialmente, que as condutas levaram a uma substancial economia na contratação (o objeto estimado em R$ 83 mil foi contratado por R$ 26 mil) , julgo adequado reduzir o valor da multa aplicada aos agentes.
Ante o exposto, voto no sentido de que seja aprovado o Acórdão que ora submeto à deliberação deste Colegiado.
TCU, Sala das Sessões Ministro Luciano Brandão Alves de Souza, em 19 de março de 2019.
Ministro BRUNO DANTAS 
Relator